臺灣高等法院臺中分院民事判決　　　九十三年度再易字第四八號
　　　再　審原告　庚○○
　　　再　審被告　丙○○
　　　　　　　　　丁○○
　　　　　　　　　乙○○○
　　　　　　　　　甲○○
　　　　　　　　　己○○
　　　訴訟代理人　戊○○
右當事人間拆屋還地事件，再審原告對於中華民國九十三年七月七日本院第二審確定
判決（九十三年度上更(一)字第二○號），提起再審之訴，本院於九十三年十月二十六
日言詞辯論終結，茲判決如左：
　　　主　　　文
再審之訴駁回。
再審訴訟費用由再審原告負擔。
　　　事實及理由
一、再審原告主張：坐落於南投縣埔里鎮○○○段第七六五之八地號土地（下稱系爭
    土地），係伊於民國（下同）八十二年四月二十九日自台灣台中地方法院拍賣取
    得所有權，再審被告丙○○等六人之被繼承人許阿枝雖於其上如前程序更審前第
    二審判決附圖所示Ｂ部分○．○○五七公頃房屋與系爭土地同屬一人時，取得該
    Ｂ部分房屋所有權，而可認該Ｂ部分房屋對系爭土地有使用權源，惟附圖所示Ｌ
    部分面積○．○○三六公頃上之建物，則係許阿枝嗣後所增建，雖縱可認屬Ｂ部
    分房屋之從物，依民法第六十八條第二項之規定，主物之處分及於從物，即其處
    分權同屬於Ｂ部分房屋所有權人，但Ｂ部分房屋對Ｂ部分土地，Ｌ部分房屋對Ｌ
    部分土地，各自間之占有權源，均應分別以觀，依民法第六十八條第二項規定，
    Ｂ部分原有建物Ｂ實上之處分權固因而擴張至Ｌ部分附屬建物，但此僅止於建物
    之處分兩區，尚難逕以此認Ｂ部分房屋對Ｂ部分土地之占有權源及於Ｌ部分房屋
    對Ｌ部分土地之占有權源，右開原確定判決卻以：「．．．即增建Ｌ部分，不具
　　構造上及使用上之獨立性，自不能單獨為物權之客體，僅屬於主建物Ｂ部分之附
　　屬建物，換言之，原有建物Ｂ部分事實上之處分權因而擴張至Ｌ部分，該部分亦
　　非無權占有．．．」云云。認再審被告等對於Ｌ部分土地亦有正當使用權源，而
　　將前程序第一審依伊所訴命其將Ｂ、Ｌ部分土地上房屋均應予拆除返還予伊之判
　　決廢棄，改判伊敗訴，駁回伊在第一審之訴，其適用法規顯有錯誤等情，爰依民
　　事訴訟法第四九十二條第一項第一款規定，提起再審之訴，求為：(一)本院九十三
　　年度上更(一)字第二○號民事確定判決關於廢棄前程序第一審許阿枝Ｌ部分及該Ｌ
　　部分假執行之宣告及除確定部分外訴訟費用負擔暨駁回再審原告前程序關於許阿
　　枝Ｌ部分第一審之訴及該Ｌ部分假執行之聲請與命再審原告負擔該Ｌ部分第一審
　　（除確定部分外）、第二審及發回前第三審訴訟費用之裁判均廢棄；(二)右廢棄部
　　分，再審被告在前程序第二審之上訴駁回；(三)右廢棄部分，前程序第一、二審、
　　發回前第三審及再審訴訟費用，均由再審被告負擔之判決。
二、再審被告則以：查本件系爭土地Ｌ部分與Ｂ部分土地原即應連接一起使用之性質
    ，且Ｌ部分之房屋亦屬Ｂ部分房屋之成分，而非獨立之物，Ｌ部分房屋對於系爭
    土地自亦有使用權源；右開確定判決理由與事實之記載縱不甚適合或判決理由不
    備，均屬判決違背法令問題而已，而非適用法規顯有錯誤，自非可據以為再審之
    理由，本件原告據以提起再審之訴，為無理由等語，資為抗辯。
三、查系爭土地於六十一年二月一日原係登記林文達所有，六十九年五月二十九日再
　　移轉登記予王福燕，七十二年十一月十五日移轉登記予王文興，七十四年八月三
　　十日移轉登記予陳進成，嗣為陳進成之債權人王榮煥聲請查封拍賣，由再審原告
　　向臺灣臺中地方法院以三百零八萬一千元標購，於八十二年四月二十九日取得臺
　　灣臺中地方法院所核發之權利移轉證書，而系爭土地上許阿枝建物占用如附圖所
　　示Ｂ部分面積○．○○五七公頃、Ｌ部分面積○．○○三六公頃土地等情，為兩
　　造所不爭執之事實，復有再審原告於前程序原審所提出之土地登記簿謄本、權利
　　移轉證明書等在卷足稽（附一審卷第十至二十四頁），而系爭土地為再審被告之
　　系爭Ｂ、Ｌ建物占用之情形，復經前程序原審法院履勘現場並囑託南投縣埔里地
　　政事務所派員測量屬實，製有勘驗筆錄及土地複丈成果圖附卷可憑（附一審卷第
　　四十七至四十九頁、五十二、五十三頁）；嗣再經前程序本院前審八十五年度上
　　字第一二八號案件（下簡稱一二八號案件）會同埔里地政事務所人員勘驗現場，
　　製有勘驗筆錄及土地複丈成果圖（即本案附圖）附卷可按（見一二八號卷第一冊
　　第一二八至一三八頁）。次按土地與房屋為各別之不動產，各得單獨為交易之標
　　的，且房屋性質上不能與土地使用權分離而存在，亦即使用房屋必須使用該房屋
　　之地基，故土地及房屋同屬一人，而將土地及房屋分開同時或先後出賣。其間雖
　　無地上權設定，然除有特別情事，可解釋為當事人之真意，限於賣屋而無基地使
　　用外，均應推斷土地承買人默許房屋承買人繼續使用土地，最高法院四十八年台
　　上字第一四五七號著有判例。又參照該判例之原判決全部裁判意旨，係認為使用
　　土地之房屋所有人對土地所有人應支付相當之代價，則其法律關係之性質，當屬
　　租賃。至其租金之數額，如當事人間不能協議決定。當可訴請法院裁判。其再因
　　轉讓而承受土地所有權之人，應有民法第四百二十五條之適用，其再因轉讓而繼
　　受房屋所有權之人，則除有反對之特約外，應推斷土地所有人對之默許其繼續承
　　租，故不問其後為轉讓土地或轉讓房屋，其土地所有權之承受人對房屋所有人或
　　房屋所有權之承受人對土地所有人，均繼續其原來之法律關係。查附圖所示Ｂ部
    分房屋與系爭土地原同屬王福燕所有，王福燕再將其土地及房屋分開出賣，而由
　　再審原告輾轉取得其土地所有權，為兩造所不爭之事實，雖該地上建物未辦理保
　　存登記，無法為所有權移轉使許阿枝取得該部分房屋之所有權，但未辦理保存登
　　記之房屋僅係無法為所有權之移轉，就該房屋之事實上處分權仍得成立買賣契約
　　，自可為交易之標的物。最高法院四十八年台上字第一四五七號判例及七十三年
　　度第五次民事庭會議決議，既未限制得為所有權移轉登記之不動產買賣始有適用
　　，則就無法為所有權移轉登記之房屋買賣，即仍應有該判例及會議決議之適用，
　　無加以排除之必要。又附圖所示Ｂ部分之房屋雖未經建物所有權第一次登記，然
　　許阿枝業經承購取得該房屋之事實上處分權，自符最高法院四十八年台上字第一
　　四五七號判例及七十三年度第五次民事庭會議決議所稱之房屋承買人。是就該Ｂ
　　部分之房屋，土地承買人即本件再審原告應默許房屋承買人許阿枝有繼續使用該
　　房屋基地之租賃關係存在，許阿枝自非無權使用該部分之土地。又Ｌ部分房屋，
　　並非王福燕所建，而係許阿枝取得Ｂ部分房屋後所增建，而與Ｂ部分房屋連為一
　　件，並附屬於Ｂ部分房屋，已經本院於前程序勘驗明確，再審被告主張該部分土
　　地原即應與Ｂ部分土地連接使用，即證人王福燕於前程序本院審理中亦多次到庭
　　供明Ｌ部分土地原係Ｂ房屋圍牆內之土地，係許阿枝拆除圍牆所建（見一二八號
　　卷第一宗第一五六頁、第二宗四十三頁），再審原告並坦承其買入時即係如此情
　　形（見本院九十三年十月二十六日言詞辯論筆錄第二頁），是該Ｌ部分土地Ｂ部
　　分房屋使用之附連地，甚為明確，依前開判例意旨，該部分土地乃屬Ｂ部分房屋
　　所有人與基地所有人推定有租賃關係土地之範圍，而有租賃關係存在，Ｂ部分房
　　屋之所有人對之自原有使用權源，殊無因其上再增建房屋，仍與Ｂ部分接連使用
　　，即使之變為無使用權源之餘地，故再審原告主張Ｌ部分房屋無使用Ｌ部分土地
　　之權源，殊洵無據，本院右開確定判決認再審被告等對Ｂ、Ｌ部分土地均有使用
　　權源，其結論並無錯誤，雖判決理由稍有不適，但究非適用法規顯有錯誤之情形
　　，再審意旨，指摘為適用法規顯有錯誤，求予廢棄改判，為無理由，應予駁回。
四、據上論結，本件再審之訴為無理由，依民事訴訟法第七十八條，判決如主文。
中　　　華　　　民　　　國　　九十三　　年　　 十一　　 月　　　九　　　日
~B1民事第五庭審判長法　官　陳滿賢
~B2　　　　　　　　法　官　古金男
~B3　　　　　　　　法　官　朱　樑
右為正本係照原本作成。
兩造均不得上訴。
~B　　　　　　　　書記官　陳秀真
中　　　華　　　民　　　國　　九十三　　年　　 十一　　 月　　　十　　　日
                                                                        Ｂ
